臺灣高雄地方法院刑事判決　　　　　　　100年度易字第698號
公　訴　人　臺灣高雄地方法院檢察署檢察官
被　　　告　許博翔
輔　佐　人
即被告之父　許成岳
上列被告因妨害名譽案件，經檢察官提起公訴（100 年度偵續字
第48號），本院判決如下：
    主  文
許博翔無罪。
    理  由
一、聲請簡易判決處刑意旨略以：被告許博翔基於誹謗之犯意，
    明知告訴人林英典為專業生態攝影師，在與案外人蕭平治之
    侵權行為損害賠償事件中，雖經臺灣彰化地方法院以94年度
    智字第13號民事判決（下稱系爭一審民事判決）駁回原告（
    即告訴人）之訴，然告訴人上訴二審後，即獲臺灣高等法院
    臺中分院以95年度智上字第6 號民事判決（下稱系爭二審民
    事判決），判決告訴人勝訴，依系爭二審民事判決足認告訴
    人之著作權確遭人侵害，而告訴人向他人提起訴訟係為維護
    自身合法權益之法律正當行為，詎被告竟意圖散布於眾，於
    民國96年6 月17日晚上8 時49分許，在臺北縣板橋市○○街
    93 號5樓，利用電腦設備連結網際網路，以網路暱稱「B 翔
    」之名義，在不知情吳智賢位於美商華淵資訊股份有限公司
    公眾可任意進入瀏覽之新浪網個人部落格中，刊登內容為「
    …到了你的網站，才發現，原來有林XX這種：假智慧財產之
    名，行詐財之實的人…太可怕了…」之留言（下稱系爭留言
    ），而指摘足以毀損告訴人名譽之事，因認被告涉犯刑法第
    310 條第2 項、第1 項之散布文字誹謗罪。
二、證據能力之判斷：
    本件被告於本院行準備程序時，就聲請簡易判決處刑意旨所
    引用各項證據（含傳聞證據、非傳聞證據及符合法定傳聞法
    則例外之證據），均表示對於證據能力沒有意見（詳100 年
    度審易字第1145號卷【下稱審查卷】第13頁），且於本院言
    詞辯論終結前，對於卷附具有傳聞證據性質之證據，均已知
    其情，而未聲明異議，本院認該等傳聞證據作成時之狀況，
    並無任何違法取證之不適當情形，以之作為證據使用均屬適
    當，自得採為認定事實之證據。
三、按犯罪事實應依證據認定之，無證據不得認定犯罪事實；不
    能證明被告犯罪者，應諭知無罪之判決，刑事訴訟法第154
    條第2 項、第301 條第1 項分別定有明文；另所謂認定犯罪
    事實之證據，無論其為直接或間接證據，均須達於通常一般
    人均不致有所懷疑，而得確信其為真實之程度，始得據為有
    罪之認定，若其關於被告是否犯罪之證明未能達此程度，而
    有合理性懷疑之存在，致使無法形成有罪之確信，根據「罪
    證有疑、利於被告」之證據法則，即不得遽為不利被告之認
    定，此亦有最高法院29年上字第3105號、40年台上字第86號
    、76年台上字第4986號判例意旨可資參照。
四、公訴意旨認被告許博翔涉犯刑法第310 條第2 項之散布文字
    誹謗罪，無非以被告之供述、告訴人之指訴、系爭二審民事
    判決之判決書、告訴人98年6 月29日於新浪網「PRAINTER好
    好玩」部落格下載列印之網頁資料（下稱系爭網頁資料）為
    主要依據，惟訊據被告雖自承於上開地點，依上開方式，以
    「B 翔」之名義，在上開部落格中，刊登系爭留言，但堅決
    否認有散布文字誹謗之犯行，辯稱告訴人與吳智賢間之訴訟
    資料甚多，網路上對告訴人當初在網站上表示「歡迎多利用
    本網站」，卻對許多下載相片之學生提出高額求償訴訟之行
    為，有許多負面評價，伊看完許多相關之資料後，直覺想要
    替吳智賢打氣，所以寫了上開留言鼓勵吳智賢，伊認為告訴
    人上開對下載相片之人高額求償之所為，係可受公評之事，
    公眾應可加以討論，伊上開留言之所為，非屬散布文字之誹
    謗犯行等語。經查：
  (一)被告所承部分核與告訴人所證大致相符（詳臺灣台北地方法
    院檢察署98年度他字第6660號卷(一)卷【下稱北檢(一)卷】第66
    至67頁、臺灣高雄地方法院檢察署99年度偵字第32668 號卷
    【下稱雄檢卷】第34頁、臺灣高雄地方法院檢察署100 年度
    偵續字第48號卷【下稱雄檢偵續卷】第21頁），並有其上有
    被告系爭留言之系爭網頁資料、中華電信股份有限公司客服
    處回覆單及所附系爭留言IP位置之查詢資料各1 份附卷可稽
    （詳北檢(一)卷第9 至16頁、第39至40頁），所承堪信為真實
    ，則依被告所承、告訴人所證及上開證據所示，被告於96年
    6 月17日晚上8 時49分許，在臺北縣板橋市○○街93號5 樓
    ，確曾利用電腦設備連結網際網路，以網路暱稱「B 翔」之
    名義，在吳智賢位於美商華淵資訊股份有限公司公眾可任意
    進入瀏覽之新浪網個人部落格中，刊登系爭留言之事實，應
    可認定。
  (二)告訴人主張其所創作之「松雀鷹」圖攝影著作，在未經其授
    權或同意之情形下，被蕭平治不法重製並使用於網頁，有損
    其重製權、著作人格權，依著作權法第85條第1 項、第3 項
    規定，訴請蕭平治賠償重製權所受損害新台幣（下同）30萬
    元，依同法第85條第1 項規定，訴請賠償著作人格權之損害
    10萬元，及賠償公開傳輸權所受損害110 萬元，合計請求賠
    償150 萬元（以上請求均含利息）；另請求在報紙上刊登民
    事判決之主文、事實1 天，嗣經系爭一審民事判決駁回告訴
    人之訴，經告訴人提起上訴後，系爭二審民事判決駁回重製
    權、公開傳輸權及著作人格權部分超過2 萬2 千元之上訴，
    就上開2 萬2 千元部分（含利息）則廢棄系爭一審民事判決
    ，改為告訴人有利之應賠償損害判決，此有系爭二審民事判
    決之判決書附卷可稽（詳北檢(一)卷第17至29頁），然系爭二
    審民事判決書僅可證明告訴人提起訴訟及判決結果之事實，
    並無法證明被告知悉上開事實，且告訴人所提出被告為系爭
    留言之系爭網頁資料中，亦未刊登系爭二審民事判決之判決
    書，或具體敘述上開訴訟及判決結果，此外亦查無其他證據
    可資證明被告知悉上開訴訟及判決結果，則公訴意旨指稱被
    告知悉上開訴訟及判決結果，自屬誤解。
  (三)按言論自由為人民之基本權利，憲法第11條明定應予保障，
    國家自應給予最大限度之維護，以使實現自我、溝通意見、
    追求真理及監督各種政治或社會活動之功能得以發揮，惟言
    論自由乃人之外在表現自由，不免與他人之自由權利發生衝
    突，為兼顧對個人名譽、隱私及公共利益之保護，言論自由
    亦有其限界，法律尚非不得對言論自由依其傳播方式為合理
    之限制，是言論自由及維護自我名譽之權同受憲法平衡保障
    ，若上開基本權利發生衝突，如何調和受害人之名譽，並維
    持言論自由之適度活動空間，乃涉及利益、價值權衡比較，
    及何者優先受到保護，何者應居於退讓之地位，此問題反應
    於我國憲法下位階規範之刑法，即為刑法第310 條及第311
    條之規定，立法者為兼顧言論自由與名譽權之保護，先就誹
    謗罪之構成要件及刑罰，於刑法第310 條第1 項、第2 項加
    以明定，保護人民之名譽權，再於同法第310 條第3 項、第
    311 條分就「事實陳述」及「意見表達」之不同情形，規定
    阻卻違法事由，期使言論自由與名譽權之保障獲致均衡。從
    而，若發表毀損他人名譽之言論，除有刑法第310 條第3項
    所規定「陳述之事實為真實」，或同法第311 條所規定「善
    意發表言論，而有因自衛、自辯或保護合法之利益」、「公
    務員因職務而報告」、「對於可受公評之事，而為適當之評
    論」、「對於中央及地方之會議或法院或公眾集會之記事，
    而為適當之載述」等情事外，原則上應以名譽權之保護為優
    先，言論自由之權利則居於退讓之地位。但如行為人之「事
    實陳述」，有刑法第310 條第3 項所規定「陳述之事實為真
    實」之情事；或行為人之「意見表達」，有上開同法第311
    條所列各款之情事，則言論自由權之保障即應優先於名譽權
    之保障，於合於刑法第310 條第3 項或同法第311 條各款之
    情形下，行為人雖損害他人名譽，因受憲法言論自由之保障
    ，具備阻卻違法事由，而欠缺不法性。
  (四)本件被告於新浪網個人部落格中所為之系爭留言，內容為「
    …到了你的網站，才發現，原來有林XX這種：假智慧財產之
    名，行詐財之實的人…太可怕了…」，有系爭網頁資料附卷
    可稽（詳北檢(一)卷第9 至16頁），而被告自承上開留言之內
    容，係針對告訴人之所為之留言（詳本院卷第18頁），又該
    留言中「假…之名，行…之實…太可怕」之內容，衡諸一般
    經驗法則，係對他人為負面之評價甚明，則上開留言之所為
    ，自足貶損告訴人之名譽，另留言處所既在網路上之個人部
    落格，被告亦自承不特定公眾均可點入觀覽（詳本院卷第21
    頁），則被告上開所為，應認已合於刑法第310 條第2 項、
    第1 項散布文字誹謗罪所規定之構成要件。另系爭留言中「
    假智慧財產之名，行詐財之實」部分，並非就告訴人之所為
    或所言為單純之表述，而係對告訴人之所為，為「假智慧財
    產之名，行詐財之實」之主觀評論，屬「意見之發表」甚明
    ，則自應就該「意見表達」是否符合刑法第311 條各款所定
    阻卻違法事由予以檢視。
  (五)按對於可受公評之事，善意而為適當之評論者，縱使損害他
    人名譽，基於利益權衡之結果，亦不具違法性，已如前述。
    而是否「可受公評」，重點在於該事是否社會上經常發生或
    可能發生之事，而與社會公眾之利益攸關，又是否「善意」
    ，重點在該評論者係為公共利益而評論，或僅係基於其他個
    人目的而評論，另是否「適當」，重點在該評論係僅針對「
    可受公評之事」本身，抑或兼及對個人為不當攻訐，至該評
    論之對錯，則與是否「適當」無關。經查：
  1.本件被告係因告訴人多次以著作權被侵害為由，對他人提起
    訴訟，因而在新浪網個人部落格中為系爭留言，此為被告所
    自承（詳本院卷第18頁），該所承核與被告為系爭留言之部
    落格留言網頁首頁，即有張貼告訴人侵權訴訟敗訴新聞資料
    之事實相符，有系爭網頁資料附卷可稽（詳北檢(一)卷第9 至
    16頁），上開所承自堪信為真實。而因著作權之保護有利文
    學、科學、藝術或其他學術之創新，但限制對著作之重製，
    對該著作之充分利用有一定阻礙，是如何調和上開衝突，使
    創新著作對社會公共利益之影響發揮至極致，原攸關社會公
    眾之利益，且為近年社會公眾經常討論之議題，而被告既因
    告訴人多次以著作權被侵害為由，對他人提起訴訟，而對之
    為系爭留言之評價，堪認其評價之事項為社會上經常發生之
    事，且與社會公眾之利益息息相關，自屬可受公評之事。
  2.被告於系爭留言中，雖對告訴人多次以著作權被侵害為由，
    對他人提起訴訟之所為，為「假智慧財產之名，行詐財之實
    」之負面評價，但並未將告訴人全名予以標明，僅記載為「
    林XX」，無論該表示方式可否避免他人得知被評論者為告訴
    人之行為，但其希望僅對上開「行為」本身為評論，刻意迴
    避對告訴人「個人」為直接評論之事實，甚為明確，況本件
    被告為系爭留言之時間為96年6 月17日晚上8 時49分許，有
    系爭網頁附卷可稽（詳北檢(一)卷第13至14頁），而該時其與
    告訴人間並未存有著作權侵權之訴訟關係，且無證據顯示其
    等2 人間將有類此之訴訟關係，另亦查無證據可資證明被告
    係為其他個人目的而為系爭留言，則基於「罪證有疑、利於
    被告」之證據法則，自應認被告係善意基於公共利益而為如
    系爭留言之評論。
  3.如上所述，被告為系爭留言時，係針對告訴人多次以著作權
    被侵害為由，對他人提起訴訟之所為作評論，已刻意迴避對
    告訴人直接評論，且依上開留言之內容以觀，亦無其他對個
    人攻訐之言論，則不論告訴人提起著作權侵權訴訟之結果如
    何，亦不論社會大眾對於提起著作權侵權訴訟已否達成價值
    判斷上之共識，均難認被告於系爭留言所為之評論有何不當
    。
  4.依上開說明，應認被告係對於可受公評之事項，善意發表適
    當之評論，合於刑法第311 條第3 款所定之阻卻違法事由，
    是其於系爭留言中，雖為「假智慧財產之名，行詐財之實」
    之貶損告訴人名譽評論，所為仍不具違法性。
五、綜上所述，依系爭民事二審判決書僅可證明告訴人對蕭平治
    提起著作權受侵害之民事賠償訴訟，結果獲部分勝訴判決，
    但並無法證明被告知悉該訴訟及判決結果，且依被告之供述
    、告訴人之指訴、系爭網頁資料、中華電信股份有限公司客
    服處回覆單及所附系爭留言IP位置之查詢資料，僅可證明被
    告於公訴意旨所示時間、地點，以公訴意旨所指方式，在網
    際網路個人部落格中，為貶損告訴人名譽之系爭留言評論，
    但其係對可受公評之事項，善意發表適當之評論，合於刑法
    第311 條第3 款所定之阻卻違法事由，所為不具違法性，本
    院自應為被告為無罪之諭知。
據上論斷，應依刑事訴訟法第301 條第1 項，判決如主文。
本案經檢察官魏豪勇到庭執行職務。
中    華    民    國  100     年    6     月    13    日
                  刑事第六庭    法  官  鄭峻明
以上正本證明與原本無異。
如不服本判決應於收受判決後10日內向本院提出上訴書狀，並應
敘述具體理由。其未敘述上訴理由者，應於上訴期間屆滿後20日
內向本院補提理由書(均須按他造當事人之人數附繕本)「切勿逕
送上級法院」。
中    華    民    國  100     年    6     月    13    日
                                書記官  吳韻芳